【裁判字號】    92,台上,2426
【裁判日期】    920507
【裁判案由】    違反著作權法
【裁判全文】
最高法院刑事判決                              九十二年度台上字第二四二六號
    上  訴  人  台灣高等法院檢察署檢察官
    被      告  甲○○
                乙○○
    共      同
    選任辯護人  曾國龍律師
右上訴人因被告等違反著作權法案件，不服台灣高等法院中華民國九十年九月十一日
第二審判決（九十年度上訴字第二五四七號，起訴案號：台灣台北地方法院檢察署八
十八年度偵字第一六五一一號），提起上訴，本院判決如左：
    主  文
原判決撤銷，發回台灣高等法院。
    理  由
本件原判決以公訴意旨略稱：被告甲○○係海頓文化出版社（下稱海頓出版社）負責
人，乙○○係達仁書局負責人。二人明知牛頓出版股份有限公司（下稱牛頓公司）所
出版之國民小學一下、二下、三上、三下之「自然學習評量」，係該公司享有著作權
之語文著作，自民國八十八年（應係八十七年之誤載）十一月起，竟意圖銷售，未經
牛頓公司之同意或授權，由甲○○擅自抄襲上開牛頓公司著作物之目錄、章節、結構
、標題，就內容略加改作，重製成與牛頓版自然評量之質與量均實質相似之「潛能自
然評量」，並在一下、二下、三下之評量前後封面均標明「適用牛頓版」字樣，出版
後，交由乙○○銷售。又甲○○明知牛頓及圖「    」商標圖樣，業經牛頓公司向經
濟部智慧財產局申請註冊之第二二五七六三號商標並經核准使用於商標法施行細則第
四十九條十六類書籍、印刷品等商品，竟意圖欺騙他人，自八十七年十一月底起，未
經牛頓公司之同意或授權，在上開出版之海頓版三上「潛能自然評量」封面，使用與
牛頓公司商標圖像上相同之牛頓二字，足使一般消費者產生混淆誤認，仍交由乙○○
販賣與不特定人，並均以之為常業。嗣於八十八年七月十六日經警聲請搜索票，在台
北市○○路一七一號及地下一樓，查獲海頓出版社出版之「潛能自然評量」一下三千
三百本、二上七千九百四十本、二下三千七百本、三上三千四百六十六本、三下二千
二百本、存貨異動明細表四份、供貨單十份等物，因認被告甲○○所為，係犯著作權
法第九十一條第二項、第九十二條、第九十四條及犯商標法第六十二條第一款之罪嫌
；被告乙○○所為係犯著作權法第九十三條第三款、第九十四條及商標法第六十三條
之罪嫌云云。經審理結果，認被告等二人之犯罪均不能證明，因而維持第一審諭知被
告等二人無罪之判決，駁回檢察官在第二審之上訴，固非無見。
惟按無罪之判決，依刑事訴訟法第三百零八條之規定，亦應記載其理由，故對於被告
被訴之事實及其不利之證據資料，如何不足以證明被告犯罪或其行為不罰，均應逐一
詳述其理由，否則即有判決不載理由之違背法令。經查：（一）原判決以被告甲○○
所出版之上開書籍有關自然科學之敘述方式與告訴人所出版者雷同，例如描寫晴天之
狀況，謂：「天空是藍藍的」，係因對於自然界現象之敘述有其本質上之限制，且告
訴人指稱被告抄襲者，亦不過是教科書之一小部分，尚難以此遽謂被告有重製之行為
。又以告訴人教科書之內容係以敘述之方式說明教材內容，而被告所出版之書籍係以
測驗題之方式為之，且內容亦不盡相同，並認被告出版之測驗卷係由專業教師秉其教
學經驗就自然科學一般常識、社會週知之思想、方法、觀念等相關領域說明所出之測
驗題，自無涉重製、改作或編輯他人已公開發表之著作情事等論旨，而為被告甲○○
有利之認定。然原判決就被告所出版之「潛能自然評量」中，除「天空是藍藍的」描
述晴天之狀況外，其餘與告訴人所出版之「自然學習評量」中相同或近似部分，如八
十八年度偵字第一六五一一號卷第七十三頁至八十九頁、第九十七頁至一○八頁所示
之對照內容部分，其實質內容大都相同，且均為測驗題之方式，兩者之編排方式及內
容，既均雷同，是否能謂純屬有關自然科學之敘述問題？不無疑問。且原判決誤以告
訴人出版之「教科書」之內容與之為比較，而置告訴人出版之「自然學習評量」（即
起訴書所起訴之內容）與被告出版之「潛能自然評量」兩者雷同之處於不論，逕為被
告有利認定，其採證認事，顯與證據法則有違，難認適法。又原判決以告訴人指稱被
告抄襲者，亦不過是教科書之一小部分，而認難以此謂被告有重製之行為等由，為諭
知被告無罪之論據之一，惟被告上開出版物抄襲告訴人出版之「自然學習評量」部分
究有多少？其相似及雷同之百分比為何？原判決並未加以調查釐清，徒認不過是「教
科書」之一小部分，即為被告有利認定，殊嫌率斷。且原判決就被告所辯：是請退休
老師編寫的等語，究否可取？亦未查證究明，即逕以「被告出版之測驗卷係由專業教
師秉其教學經驗就自然科學一般常識、社會週知之思想、方法、觀念等相關領域說明
所出之測驗題，自無涉重製、改作或編輯他人已公開發表之著作情事」為由，即為被
告甲○○有利之認定，自有判決不憑證據、理由不備及應於審判期日調查之證據未予
調查之違法。（二）原判決認定被告甲○○無罪部分，既仍有上開瑕疵待調查釐清，
其僅以被告甲○○無罪為由，即為被告乙○○有利之認定，顯屬率斷，就被告洪郁芬
部分，併有撤銷發回之必要。檢察官上訴意旨執以指摘，為有理由，應認原判決有撤
銷發回之原因。又被告等涉嫌違反商標法部分，因檢察官認與上開違反著作權法部分
有牽連犯裁判上一罪之關係，依審判不可分之原則，自應一併發回。附此敘明。
據上論結，應依刑事訴訟法第三百九十七條、第四百零一條，判決如主文。
中      華      民      國    九十二    年      五      月      七      日
                              最高法院刑事第十庭
                                  審判長法官  林  增  福
                                        法官  邵  燕  玲
                                        法官  吳  昆  仁
                                        法官  陳  世  雄
                                        法官  惠  光  霞
      右正本證明與原本無異
                                              書  記  官
中      華      民      國    九十二    年      五      月     十三     日


司法院資訊處製作；財團法人民間司法改革基金會備份。
